臺灣花蓮地方法院民事簡易判決
110年度玉簡字第2號
原      告  黃秀美  
訴訟代理人  李文平律師
            張照堂律師
被      告  李茂德  
            李秀蘭  
訴訟代理人  黃俊修  
上列當事人間請求拆屋還地事件，於中華民國110年12月9日言詞
辯論終結，本院判決如下：
    主  文
原告之訴駁回。
訴訟費用由被告李秀蘭負擔五分之二，餘由原告負擔。
    事實及理由
一、原告主張：坐落花蓮縣○○鎮○○段000000地號土地（下稱系爭
    土地）為伊所有。被告李茂德及李秀蘭未經伊同意，亦未取
    得合法權源，竟以房屋牆壁分別無權占用系爭土地如附圖所
    示A部分（面積約3平方公尺，下稱A牆）及B部分（面積約2
    平方公尺，下稱B牆），爰依民法第767條第1項規定，訴請
    除去該牆壁並返還系爭土地等語。並聲明：被告李茂德應將
    系爭土地上之地上物如附圖所示A部分（面積約3平方公尺）
    拆除，並將占用之土地返還予原告；被告李秀蘭應將系爭土
    地上之地上物如附圖所示B部分（面積約2平方公尺）拆除，
    並將占用之土地返還予原告。
二、被告李茂德則以：A牆是原告自己的，由卷83頁照片可知窗
    戶外面還有一道牆，該牆就是原告的牆，是用空心磚砌成的
    ，伊的牆是紅磚，原告的牆與伊的牆很早已前就在那裡了，
    A牆就是卷75頁照片中的牆，是原告舊屋房間遺留的牆壁，
    所以有插座，同意原告就該部分自行拆除，但請原告不要拆
    到伊的牆等語，資為抗辯；被告李秀蘭則以：伊之B牆占用
    系爭土地沒錯，但面積僅2平方公尺，不到1坪，經估價拆牆
    需費新臺幣50萬元，拆除恐影響建物安全且與比例原則相違
    ，伊願向被告購買上開土地等語，資為抗辯。被告並均聲明
    ：原告之訴駁回。
三、得心證之理由：
  ㈠被告李茂德部分：
  ⒈按當事人主張有利於己之事實者，就其事實有舉證之責任，
    民事訴訟法第277條前段定有明文。次按所有人對於無權占
    有或侵奪其所有物者，得請求返還之；對於妨害其所有權者
    ，得請求除去之，民法第767條第1項前段、中段分別定有明
    文。本件原告主張被告李茂德為A牆所有權人，無權占用原
    告所有之系爭土地，應由原告對此有利於己之事實負舉證責
    任。
　⒉經查，由A牆現場照片觀之，被告李茂德所有建物之房間窗戶
    外確實緊鄰另一堵牆，該牆雖於上開窗戶處保留開口以通風
    ，然未與窗戶上緣切齊，即窗戶上方仍有部分牆垣（卷83、
    121頁），若該牆係被告李茂德興建，豈有不與自家窗戶切
    齊、阻礙窗戶通風之理？又A牆上方波浪板經目測與A牆並不
    在同一平面上，上方較內縮，下方較外凸等情，亦經本院會
    同原告、被告李茂德及玉里地政事務所人員赴現場履勘製有
    筆錄可稽（卷116、125頁），若該處僅有1道牆，牆壁之上
    方當與下方切齊，難認該處僅有1道牆；參以A牆面上尚保留
    有插座可供原告使用（卷129頁），若該牆係被告李茂德所
    有，豈有於其自家牆「外」安裝插座「供外人」使用之理？
    凡此均難認A牆係被告李茂德所有，而原告迄未舉證加以說
    明，其主張被告李茂德為A牆所有權人云云，難謂有據。
  ㈡被告李秀蘭部分：
　⒈按土地所有人建築房屋逾越地界，鄰地所有人請求移去或變
    更時，法院得斟酌公共利益及當事人利益，免為全部或一部
    之移去或變更。但土地所有人故意逾越地界者，不適用之，
    民法第796條之1第1項定有明文。考其立法意旨，乃對於不
    符合第796 條規定者，鄰地所有人得請求移去或變更逾越地
    界之房屋。然有時難免對社會經濟及當事人之利益造成重大
    損害。為示平允，宜賦予法院裁量權，爰參酌最高法院67年
    台上字第800號判例，由法院斟酌公共利益及當事人之利益
    ，例如參酌都市計畫法第39條規定，考慮逾越地界與鄰地法
    定空地之比率、容積率等情形，免為全部或一部之移去或變
    更，以顧及社會整體經濟利益，並兼顧雙方當事人之權益。
    但土地所有人故意逾越地界者，不適用上開規定，始為公平
    ，爰增訂第一項。本條實質上乃土地所有人行使物上請求權
    應符合民法第148條第1項規定之具體化，法院利益衡量比較
    審酌基準，自得參酌最高法院71年台上字第737號判例要旨
    所闡述：「查權利之行使，是否以損害他人為主要目的
    ，應就權利人因權利行使所能取得之利益，與他人及國家社
    會因其權利行使所受之損失，比較衡量以定之。倘其權利之
    行使，自己所得利益極少而他人及國家社會所受之損失甚大
    者，非不得視為以損害他人為主要目的，此乃權利社會化之
    基本內涵所必然之解釋。」定之。
  ⒉經查，B牆越界占用原告所有系爭土地之面積僅約2平方公尺
    ，有如附圖所示土地複丈成果圖（卷159頁）可參，如依系
    爭土地公告現值每平方公尺為9,600元(卷16頁原告自陳及卷
    21頁土地登記謄本所示) 計算結果，被告李秀蘭占用原告土
    地之價值約僅為19,200元(計算式9,600×2=19,200元)；而原
    告於本件起訴前始知B牆有越界占用系爭土地之情形，參以B
    牆為被告李秀蘭所有3層樓建物之牆壁，當初係一面裸露的
    紅磚牆，且牆面參差不齊，嗣後由建商塗抹水泥粉飾成現況
    等情，有現場照片可佐（卷71、122、123、137、143、145
    頁），且為兩造所不爭執，應認屬於老舊之建物無誤，足認
    被告李秀蘭並無故意越界占用原告系爭土地之情事，原告訴
    請拆除將花費高額維護建築結構安全費用，且僅側牆之一小
    部分拆除亦極為困難，拆除過程可能造成其餘或毗鄰部分之
    結構安全問題，況占用面積僅2平方公尺，原告訴請拆除後
    欲作其他利用亦極困難（甚至無其他利用），原告訴請被告
    李秀蘭拆除B牆部分，難謂無違反衡平原則之慮。綜上所述
    ，自兩造間彼此權益、社會整體經濟及鄰近地區建物、人身
    等公共利益等相關利益權衡相較後，堪認原告行使其請求被
    告李秀蘭拆除如附圖所示B部分2平方公尺之權利，所獲得之
    利益極小，可能反因而造成被告李秀蘭房屋安全疑慮，綜合
    兩造損失情形，認本件宜免被告李秀蘭拆除越界部分之B牆
    ，較為妥適。是原告依民法第767條規定，請求被告李秀蘭
    拆除如附圖所示B部分之地上建物，並將占用之土地返還原
    告，不應准許。
四、綜上所述，原告依民法第767條規定請求被告2人將坐落系爭
    土地上如附圖所示A、B部分地上建物拆除，並將土地交還原
    告，為無理由，應予駁回。
五、本件事證已臻明確，兩造其餘主張與攻擊防禦方法及所提證
    據，經核與判決之結果不生影響，爰不另一一論述，併此敘
    明。
六、訴訟費用負擔之依據：按敗訴人之行為，按當時之訴訟程度
    ，為伸張或防衛權利所必要者，所生之費用，法院得酌量情
    形，命勝訴之當事人負擔其全部或一部，民事訴訟法第81條
    第2款定有明文。本件雖經判決原告全部敗訴，惟被告李秀
    蘭確有越界占用原告土地之事實，僅因適用民法第796條之1
    第1項規定而判決B牆免為移去，已如上述，則關於審理中之
    相關訴訟費用，實可認係原告伸張或防衛權利所必要。是依
    上開規定，本院認被告李秀蘭應負擔關於其部分之訴訟費用
    始為妥適，爰諭知訴訟費用之負擔如主文第2項所示。
中　　華　　民　　國　　110 　年　　12　　月　　30　　日
                  玉里簡易庭  法  官  李可文
以上正本係照原本作成。
如不服本判決，應於送達後20日內，向本院提出上訴狀（上訴狀
須表明上訴理由）並繳納上訴審裁判費；如於本判決宣示後送達
前提起上訴者，應於判決送達後20日內補提上訴理由書（均須按
他造當事人之人數附繕本）。
如委任律師提起上訴者，應一併繳納上訴審裁判費。
中　　華　　民　　國　　110 　年　　12　　月　　30　　日
                              書記官  陳雅君